【裁判字號】    97,訴,459
【裁判日期】    970819
【裁判案由】    所有權移轉登記
【裁判全文】
臺灣臺中地方法院民事判決  97年度訴字第459號
原      告  甲○○
訴訟代理人  陳建勛律師
被      告  乙○○
訴訟代理人  甘龍強律師
上列當事人間所有權移轉登記事件，本院於97年8月5日言詞辯論
終結，判決如下：
    主  文
原告之訴駁回。
訴訟費用由原告負擔。
    事  實  及  理  由
壹、原告方面：
一、訴之聲明：
  (一)被告應將坐落台中市南區○○○○段第6636建號建物（下稱
    系爭建物），權利範圍全部，移轉登記予原告。
  (二)訴訟費用由被告負擔。
二、原告主張略以：系爭建物即門牌台中市○區○○街78巷2弄8
    號房屋，權利範圍全部，為原告出資興建，並借用被告名義
    將該建物登記於被告名下，因僅係借名登記在被告名下，系
    爭建物之稅捐均由原告繳納，且十餘年來均由原告負責修繕
    及管理使用。按私法上法律行為而成立之法律關係，非以民
    法有明文規定者為限，苟法律行為之內容，並不違反公序良
    俗或強行規定，即應賦予法律上之效力，是兩造基於特定目
    的而訂立借名契約，自無不可。復按當事人間之權利義務，
    應先依雙方當事人之契約內容而定，契約未約定者，則以補
    充解釋之方法定之。本件原告借用被告名義將系爭建物登記
    在被告名下，兩造間應成立「借名契約」，又借名契約為無
    名契約，性質類如委任，所生之權利義務關係應類推適用委
    任之相關規定，故原告自得於終止借名關係後取回系爭建物
    。倘本院認兩造間並無借名之情事，則被告取得系爭建物之
    所有權即屬無法律上原因而受利益。爰依民法第541條第2項
    、第179條規定，訴請被告給付如訴之聲明所示等語。
貳、被告部分：
一、答辯聲明：
  (一)原告之訴駁回。
  (二)訴訟費用由原告負擔。
二、被告答辯略以：
  (一)兩造為夫妻關係，均任教職，且被告在補教界小有名氣，收
    入甚高，因此在婚後置產時，除系爭建物外，尚有其他房地
    ，並各登記在兩造名下，雖登記之名義不同，但兩造均認知
    其為兩造共同努力所掙得，基於此種認知下，被告就系爭建
    物放手由原告管理、收益，實屬常情。且系爭建物係先在民
    國80年11月購買其基地（即台中市南區○○○○段142-22地
    號土地），嗣於83年在該筆土地上興建系爭建物，該建物及
    基地均登記為被告所有，若僅以該建物由原告管理，即認原
    告借用被告名義登記，自屬謬誤。又系爭建物位在中興大學
    附近，取名為「博搖學園」，大都出租與學生，租賃乙事一
    向由原告處理，至96年被告發現原告有婚外情，被告遂寄發
    存證信函，要求原告不得再以被告名義處理租賃事宜。此際
    兩造雖已交惡，惟原告仍於96年6月以字條載明「『博搖學
    園』下下個月（8月1日）將交由宇勝公司管理，每月扣除
    10%之管理費，剩下所收入（90%）之房租中，1/3匯到妳（
    即被告）戶頭（請提供帳號），1/3寄到美國給孩子生活費
    ，1/3留做修繕費... 」，倘若系爭建物屬原告所有而借名
    登記為被告所有，則原告豈有將租賃所得1/3匯予被告，另
    2/3做為孩子生活費及留做修繕費，而原告本人卻未分配之
    理？另按國人為不動產借名登記，不外係因法規規定需特定
    資格之人始能取得該類不動產；或為規避債權人查封執行；
    或為節稅等等，然兩造夫妻間，並無上述任一事由存在，是
    原告稱系爭建物係借名登記云云，自不合常理。
  (二)承上理由，兩造間就系爭建物，並無原告所主張之借名契約
    存在，是原告主張其已終止借名契約，而請求被告將系爭建
    物移轉登記予原告，自屬無據。更何況，兩造在婚姻關係存
    續中，以兩造之工作所得購置財產，分別登記在兩造名下，
    在兩造婚姻關係消滅時，雖有剩餘財產分配之問題，但被告
    取得系爭建物之所有權，究非不當得利，原告據不當得利法
    律關係對被告有所請求，亦屬無據，自不待言。
參、本院協同兩造試行整理並簡化爭點，結果如下：
一、兩造不爭執事項：
  (一)系爭建物於83年8月31日登記為被告所有。
  (二)兩造為夫妻關係，且未約定夫妻財產制。
二、本件爭執事項(要點)在於：
  (一)系爭建物是否為原告借名登記為被告所有，原告主張以起訴
    狀為終止借名契約之意思表示，並依民法第541條第2項規定
    ，請求被告移轉系爭建物所有權，是否有理由？
  (二)如非借名登記，被告另依民法第179條規定，請求被告返還
    不當得利，是否有理由？
肆、法院之判斷：
一、原告主張兩造間就系爭建物成立借名契約，為無理由。
  (一)按當事人主張有利於己之事實者，就其事實有舉證之責任，
    但法律別有規定，或依其情形顯失公平者，不在此限，民事
    訴訟法第277條定有明文。次按借名契約，顧名思義，係指
    當事人約定，一方（借名者）經他方（出名者）同意，而就
    屬於一方現在或將來之財產，以他方之名義，登記為所有人
    或其他權利人，但無使他方取得實質所有權或其他權利之意
    思。本件原告主張兩造間就系爭建物成立借名契約，為被告
    所否認，原告自應就其主張有利於己之借名登記之事實，負
    舉證責任。
  (二)原告雖提出訴外人吳泗倉、蕭麗美所立之證明書1紙，用以
    證明系爭建物係原告委託其興建，興建費用均由原告給付。
    惟查，兩造為夫妻關係，且均任教職，雙方平日均有所得，
    除非兩造採行嚴格之分別財產制，否則夫妻共同置產、理財
    ，誠屬一般家庭常態。在此情形下，由夫出面接洽置產事宜
    及支出費用，亦屬尋常。故原告所提出之證明書縱使為真正
    ，至多亦僅能證明系爭建物係由原告委託興建及興建支出係
    由原告給付，尚不得據此遽認兩造間就系爭建物已成立借名
    契約。
  (三)原告雖又主張：系爭建物十餘年來均由原告負責修繕、使用
    、管理及繳納稅捐等事務，被告從未使用系爭建物，足認兩
    造間就系爭建物應有借名契約之意思合致云云。然查，兩造
    既為夫妻，則系爭建物由原告負責修繕、使用、管理及繳納
    稅捐，並不足為奇。又原告曾於96年6月以字條載明「『博
    搖學園（即系爭建物）』下下個月（8月1日）將交由宇勝公
    司管理，每月扣除10%之管理費，剩下所收入（90%）之房租
    中，1/3匯到妳（即被告）戶頭（請提供帳號），1/3寄到美
    國給孩子生活費，1/3留做修繕費... 」，業據被告提出原
    告書立之便條紙影本1紙附卷為證，倘若系爭建物屬原告所
    有而借名登記為被告所有，則系爭建物出租之租金收入理應
    歸原告所有，原告豈可能分文未獲，反而將租金收入匯予被
    告之必要？況當時兩造已交惡，原告更無理由如此做。益證
    原告所謂借名登記云云，顯與事實不符。
  (四)參以，兩造除系爭建物外，尚有三棟房地，其中二棟登記為
    原告所有，另一棟登記為被告所有，此經被告提出土地、建
    物登記謄本各3份存卷可佐。其中，何以系爭建物為借名登
    記，原告實難自圓其說。
  (五)再按夫妻未以契約訂立夫妻財產制者，除本法另有規定外，
    以法定財產制，為其夫妻財產制；夫或妻之財產分為婚前財
    產與婚後財產，由夫妻各自所有，民法第1005條、第1017
    條第1項前段分別定有明文。又中華民國91年民法親屬編修
    正前適用聯合財產制之夫妻，其特有財產或結婚時之原有財
    產，於修正施行後視為夫或妻之婚前財產；婚姻關係存續中
    取得之原有財產，於修正施行後視為夫或妻之婚後財產；民
    法親屬編施行法第6條之2規定甚明。查兩造並未以契約訂立
    夫妻財產制，此為兩造所自認，故依民法第1005條規定，應
    以法定財產制為兩造之夫妻財產制。從而，前述民法關於法
    定財產制之相關規定，於兩造間自有適用。次查兩造係於72
    年2月結婚，業據被告陳明在卷，而系爭建物係於83年8月31
    日登記為被告所有，有建物登記謄本附卷可稽，則系爭建物
    顯係兩造婚姻關係存續中取得之原有財產，依民法親屬編施
    行法第6條之2規定，應視為被告之婚後財產。
  (三)綜上，原告主張系爭建物為原告借名登記為被告所有，顯非
    可採。
二、被告另依民法第179條規定，請求被告返還不當得利，為無
    理由。
    按無法律上之原因而受利益，致他人受損害者，應返還其利
    益。雖有法律上之原因，而其後已不存在者，亦同。民法第
    179條固有明文。惟查，原告既無法證明兩造就系爭建物成
    立借名契約，且依前述民法有關法定財產制之規定，系爭建
    物應視為被告之婚後財產，已如前述。是則，被告取得系爭
    建物所有權，於法有據，非屬無法律上之原因而受利益，自
    不成立不當得利。
三、綜上所述，原告主張依民法第541條第2項及第179條規定，
    訴請被告將系爭建物所有權移轉登記與原告，為無理由，應
    予駁回。
四、本件事證已臻明確，兩造其餘之攻擊及防禦方法，核與本件
    判決結果無影響，爰不逐一論述。
伍、據上論結，本件原告之訴為無理由，依民事訴訟法第78條判
    決如主文。
中    華    民    國    97    年    8    月     19    日
                  民事第四庭    法  官  陳文燦
正本係照原本作成。
如對本判決上訴，須於判決送達後20日內向本院提出上訴狀。
中    華    民    國    97    年    8    月     19    日
                                書記官  鄭淑英


司法院資訊處製作；財團法人民間司法改革基金會備份。
